臺灣臺中地方法院民事判決　96年度訴字第1334號
原　　　告　丁○○
訴訟代理人　陳慧芬　律師
被　　　告　戊○○
　　　　　　乙○○
　　　　　　丙○○
兼共　 同
訴訟代理人　甲○○
上列當事人間請求遷讓房屋事件，本院於民國96年8月29 日言詞
辯論終結，判決如下：
    主      文
原告之訴駁回。
訟費用由原告負擔。
    事實及理由
一、本件原告起訴主張：緣坐落台中縣下溪洲段後壁厝小段第28
    9-2、289-7地號土地（下稱系爭土地）為訴外人陳榮宗（應
    有部分1/2）（原告之叔公）、原告（應有部分1/4）及訴外
    人陳政菘（應有部分1/4 ）所共有。另坐落前系爭土地上之
    未保存登記建物（如起訴狀附圖所示Ａ部分）（門牌號碼編
    為：台中縣神岡鄉○○路916巷42 號，下稱系爭建物），為
    原告與其兄即陳政菘（註：被告甲○○之夫，被告戊○○、
    乙○○、丙○○之父）共有（應有部分各1/2 ），因陳政菘
    積欠他人債務，陳政菘乃於民國（下同）95年7月14 日將系
    爭土地及系爭建物應有部分之所有權，以新台幣（下同）36
    萬元出售予原告（註：出售之標的物除系爭土地及建物外，
    尚有其他土地及建物，然與本件無涉，茲不予敘述），土地
    部分並已辦妥所有權移轉登記，是系爭土地原告之應有部分
    已為1/2 、系爭建物之所有權則全歸原告取得。惟被告等人
    為陳政菘之妻女（註：被告甲○○與陳政菘，婚姻關係仍存
    續），現仍居住其內，並設籍於該處（註：陳政菘已與被告
    甲○○分居，未住於該處），然陳政菘既將系爭土地及建物
    之應有部分，出售予原告，則被告等人即無占有、使用系爭
    土地、建物之權利。經原告多次請被告等人搬遷，被告等人
    均置之不理，爰依民法第767條（土地部分另亦據民法第821
    條）所有物返還請求權之規定，提起本件訴訟。訴之聲明：
    被告等人應自系爭建物遷出，將系爭建物坐落之系爭土地之
    部分返還原告及共有人陳榮宗。
二、被告等人則以，陳政菘自84年9 月間起即趁在桃園工作之機
    會，結識訴外人呂葉玉蘭，進而在桃園縣龜山鄉○○路○ 段
    1262號2 樓同居，並連續通姦、相姦，經被告甲○○會同員
    警查獲。陳政菘與被告甲○○之家庭而告破裂，陳政菘自89
    年11月起即對家庭置之不理，不再支付家庭生活費及子女之
    扶養費（生活費及教育費），全由被告甲○○負起扶養子女
    之責任，是被告甲○○前曾聲請鈞院對陳政菘核發支付命令
    （註：本院96年度促字第9001號），要求陳政菘負擔自89年
    11月間起至被告戊○○、乙○○、丙○○3 名子女至成年止
    之扶養費（被告甲○○前已支出，而陳政菘應負擔之部分）
    計1,289,842 元確定。是陳政菘對被告甲○○即負有上開債
    務，另對被告戊○○、乙○○、丙○○亦負有法定扶養義務
    甚明。查原告與陳政菘實無買賣系爭土地及建物之行為，全
    係因被告甲○○（原名陳許碧珠）對訴外人呂葉玉蘭實行損
    害賠償債權（註：台灣桃園地方法院86年度訴字第239 號民
    事判決，係訴外人陳政菘與呂葉玉蘭通姦、相姦，被告甲○○對呂葉玉蘭提起之請求損害賠償事件），原告始與陳政菘
    2人出於報復，意欲使被告母女，無家可住，困頓流離。其2
    人相互間通謀虛偽意思表示，依民法第244 條規定，被告等
    人自得撤銷其2 人上開之買賣行為及移轉行為。是本件原告
    之請求，自無理由。又系爭土地之另一共有人陳榮宗，早已
    過世，其後人迄今未辦理繼承登記，已由台中縣政府代管，
    且已超過15年，於90年6月4日移送國有財產辦理標售，是原
    告第1 項之聲明，於法亦有未合。答辯聲明：原告之訴駁回
    。
三、按因故意或過失，不法侵害他人之權利者，負損害賠償責任
    。故意以背於善良風俗之方法，加損害於他人者亦同。違反
    保護他人之法律，致生損害於他人者，負賠償責任，民法第
    184條第1項前段、後段、第2 項，分別定有明文。上開民法
    第184條第1項規定前、後兩段為相異之侵權行為類型。關於
    保護之法益，前段為權利，後段為一般法益。關於主觀責任
    ，前者以故意過失為已足，後者則限制須故意以背於善良風
    俗之方法加損害於他人，兩者要件有別，請求權基礎相異，
    訴訟標的自屬不同（最高法院80年度台上字第3760號判決要
    旨參照）。此即民法第184條規定係調和「行為自由」和「
    保護的權益」此兩個基本利益，區別不同的權益的保護，而
    組成侵權行為責任體系。被侵害者係他人權利時，只要加害
    人具有故意或過失，即應依民法第184條第1項前段負損害賠
    償責任。其被侵害者，非屬權利時，須加害行為係出於故意
    背於善良風俗方法（第184條第1項後段），或違反保護他人
    之法律（第184條第2項）時，被害人始得請求損害賠償。易
    言之，民法第184條第1項前段所保護的，限於權利，不及一
    般財產上之利益（純粹財產上損害、純粹經濟上損失）。一
    般財產上利益僅能依民法第184條第1項後段規定或第2 項受
    到保護。立法者所以作此「區別性的權益保護」，係鑒於一
    般財產損害範圍廣泛，難以預估，為避免責任氾濫，特嚴格
    其構成要件，期能兼顧個人行為之自由。本此而論，民法第
    184條第1項前段、後段與同條第2 項所保護之客體，固有差
    別。然上開侵權行為之責任成立要件，可歸納為構成要件（
    即指構成要件該當性，組成因素包括行為、侵害權利或法益
    、造成損害及因果關係）、違法性、及故意或過失（僅係於
    民法第184條第2項情形時係推定過失，請求權人就此勿庸舉
    證而已，另第184條第1項後段須以背於善良風俗之手段），
    是為侵權行為的三層結構。
四、次按，民法第185 條「數人共同不法侵害他人之權利者，連
    帶負損害賠償責任﹔不能知其中孰為加害人者，亦同。造意
    人及幫助人，視為共同行為人。」計有4 個類型之共同侵權
    行為（即民法第185條第1項前段「即狹義共同侵權行為」，
    包括主觀（意思聯絡）共同加害行為（使加害人就可能的因
    果關係負責）、客觀行為關連共同加害行為（司法院66年例
    變字第1 號）（須具共同因果關係））、後段（共同危險行
    為，擇一因果關係）、第2 項（造意人與幫助人之共同侵權
    行為）），該不同類型之共同侵權行為規定要件不同、功能
    有別。就(1)民法第185條第1項前段之「主觀共同加害行為」
    而言，首須有意思之聯絡（其他要件先不論）。(2)同條項前
    段之「客觀行為關連共同加害行為」而論，須具備各行為
    人無意思聯絡。須各加害行為係造成損害之共同原因（即
    共同因果關係，又稱補充因果關係，即行為人之行為各均不
    造成結果之發生，因共同作用而生果）。須造成同一損害
    。綜上，債權因不具公開性，雖非民法第184條第1項前段所
    保護之客體，然仍為同法第184條第1項後段及第184條第2項
    ，故亦為民法第185 條所保護之客體。本件訴外人陳政菘對
    於被告4人均負有法定扶養義務（民法第1114條、第1116 條
    之1參照），且陳政菘對於被告甲○○負有不當得利債務（
    即本院96年度促字第9001號支付命令所示之債務）之事實，
    業經本院調閱上開支付命令聲請卷無訛，並為原告所不爭執
    ，自堪可信為真實。是本件茲應予審究者，厥為被告4 人對
    於訴外人陳政菘之債權，是否受原告之侵害？
五、查就訴外人陳政菘與原告間是否確有買賣系爭土地及建物之
    事實。原告稱：「我（指原告）實付38萬元，契約書寫36萬
    元。我交現金38萬元交給地下錢莊。其中30萬元本金，利息
    8 萬元，四期，一期十天。我去桃園葉玉蘭小姐的地方，將
    錢交給地下錢莊的人。地下錢莊的人到那裡拿錢。我交錢給
    地下錢莊的人時，我、我哥哥（註：即陳政菘）、我太太、
    葉玉蘭、葉玉蘭的女兒，及二個地下錢莊的人在場。」等語
    （本院96年8月29日審理筆錄）。核與證人即陳政菘證稱（
    註：與原告隔離訊問）：「我（註：指陳政菘）向地下錢莊
    借30萬元。地下錢莊在桃園。我是為了免除葉玉蘭被被告聲
    請執行，而向地下錢莊借錢來啟封。我弟弟（註：即指原告
    ）有替我還錢，拿36萬元給地下錢莊。我和我弟弟一起去桃
    園法院外面將錢還地下錢莊。當場我弟弟交36萬元給地下錢
    莊的人。現場有葉玉蘭的女兒、我、我弟弟、我弟媳、及剩
    下的三、四個我不認識的人，葉玉蘭不在場。地下錢莊二、
    三個人。」等語（同上審理筆錄）。可知，上開2 人對於原
    告還款之金額、還款之地點、當時在場之人（即葉玉蘭有無
    在場），陳述不一。而按，表意人與相對人通謀而為虛偽意
    思表示者，其意思表示無效。民法第87條第1 項前段，定有
    明文。而所謂通謀為虛偽意思表示，乃指表意人與相對人互
    相故意為非真意之表示而言，故相對人不僅須知表意人非真
    意，並須就表意人非真意之表示相與為非真意之合意，始為
    相當，若僅一方無欲為其意思表示所拘束之意，而表示與真
    意不符之意思者，尚不能指為通謀而為虛偽意思表示（最高
    法院51年台上字第215號、62年台上字第316號判例要旨參照
    ）。足見，原告與陳政菘就系爭土地及建物之買賣及移轉系
    爭土地應有部分之登記，均係出於通謀虛偽意思表示，依上
    規定，自屬無效，且屬背於善良風俗之方法。綜上，雖實務
    上認所有權人有自由處分之權利，而不構成共同侵權行為之
    侵害人（最高法院71年度台上字第2412號、88年度台上字第
    1677號判決要旨參照）。然與其同為共同侵權行為之行為人
    ，仍有構成民法第184條第1條後段侵權行為責任之餘地。本
    件依上（三）（四）（五）所述，雖訴外人陳政菘與原告通
    謀虛偽買賣系爭土地及建物及移轉系爭土地應有部分之登記
    ，而侵害被告4 人對於陳政菘之債權，陳政菘雖不因此而構
    成侵權行為，惟原告仍無解於其應負侵權行為損害賠償責任
    甚明。
六、末按，負損害賠償責任者，除法律另有規定或契約另有訂定
    外，應回復他方損害發生前之原狀。民法第213條第1項前段
    ，定有明文。本件原告對應對被告4 人負侵權行為損害賠償
    責任，且買賣系爭土地、建物及移轉系爭土地應有部分之登
    記，亦屬無效。另就占有系爭土地及建物而言，被告4 人亦
    屬訴外人陳政菘之占有輔助人（民法第942 條參照），原告
    既因買賣系爭土地、建物及移轉系爭土地應有部分之登記無
    效，無從對陳政菘主張買受人之權利，自亦不得對被告4 人
    ，依民法第348 條主張（此部分原告未主張）。且原告既對
    於被告4人，負有回復原狀之義務，則其本於民法第767條（
    土地部分另亦據民法第821 條）所有物返還請求權之規定，
    而為本件如訴之聲明所示之主張，於法即屬無據，自無理由
    ，自應予駁回，爰為判決如主文第1項所示。
七、被告4人另以民法第244條為本件之抗辯主張，既與本件之判
    決結果無涉，本院即勿庸予以論述，末予敘明。
八、據上論結，本件原告之訴為無理由，依民事訴訟法第78條，
    判決如主文。
中　　華　　民　　國　　96　　年　 　9　　月　　13　　日
                  民事第三庭    法  官  陳添喜
正本係照原本作成。
如對本判決上訴，須於判決送達後20日內向本院提出上訴狀。
中　　華　　民　　國　　96　　年　 　9　　月　　13　　日
                                書記官  鄭晉發
